臺灣花蓮地方法院民事判決
111年度簡上字第37號
上  訴  人  林麗卿  
訴訟代理人  籃健銘律師
複代理  人  劉佳盈律師
被上訴  人  盧貴穗  
訴訟代理人  吳美津律師
上列當事人間請求侵權行為損害賠償事件，上訴人對於民國111
年5月10日本院花蓮簡易庭110年度花簡字第45號第一審判決提起
上訴，本院於111年11月22日言詞辯論終結，判決如下：
    主      文
原判決關於命上訴人給付超過新臺幣貳佰貳拾肆萬零陸佰陸拾貳
元，及自民國109年4月28日起至清償日止，按年息百分之五計算
之利息，及該部分假執行之宣告，暨訴訟費用之裁判均廢棄。
上開廢棄部分，被上訴人在第一審之訴駁回。
上訴人其餘上訴駁回。
第一、二審訴訟費用（除確定部分外）由上訴人負擔百分之九十
三，餘由被上訴人負擔。
    事實及理由
壹、程序方面：
    本件被上訴人於原審主張因兩造發生本件車禍，上訴人有過
    失並致被上訴人受有損害，依侵權行為法律關係請求上訴人
    給付其新臺幣（下同）9,504,478元及法定遲延利息等。經
    原審判決被上訴人請求超過2,410,403元及其法定遲延利息
    部分為無理由而予以駁回。被上訴人就該敗訴部分並未提起
    上訴而為確定，非本院審理範圍，合先敘明。
貳、實體方面： 
一、被上訴人於原審起訴主張：上訴人於民國107年4月22日上午
    8時許，駕駛車牌號碼0000-00號自用小客車（下稱系爭汽車
    ），沿花蓮縣吉安鄉太昌路109巷2弄由南往北方向行駛，行
    經同路與太昌路交岔路口（下稱系爭路口）時，本應注意汽
    車行駛至無號誌之交岔路口，支線道車應暫停讓幹線道車先
    行，而依當時天候晴、日間自然光線、路面無缺陷、視距良
    好無障礙物，無不能注意之特別情事，竟疏未注意及此，適
    有被上訴人騎乘車牌號碼000-000號普通重型機車（下稱系
    爭機車），沿花蓮縣吉安鄉太昌路由西往東方向直行至系爭
    路口，二車遂於系爭路口發生碰撞，致被上訴人車倒地，因
    而受有外傷性顱內出血、臉部挫傷、右上側門齒及正中門齒
    、左上正中門齒斷裂、胸部挫傷、水腦症、智能受損、雙眼
    右側偏盲等傷害（上開車禍下稱系爭車禍）。爰依民法侵權
    行為法律關係，請求上訴人賠償醫藥費用473,540元（包括
    醫療費用419,090元、牙齒治療費用54,450元）、醫療器材
    費用3,378元、看護費用1,434,000元【包括第1次住院看護
    費10萬元（107年4月29日至107年6月18日）、居家看護費12
    ,000元（107年6月19日至107年6月24日）、第2次住院看護
    費3萬元（107年6月25日至107年7月9日）、居家看護費1,29
    2,000元（107年7月10日至109年4月21日）】、交通費用20
    萬元、喪失勞動能力損害5,323,560元（系爭交通事故至強
    制退休，尚有18年4月，減少勞動能力60％）、精神慰撫金30
    0萬元。扣除已受領保險給付93萬元，上訴人應給付被上訴
    人9,504,478元等語。並聲明：上訴人應給付被上訴人9,504
    ,478元，及自起訴狀繕本送達翌日起至清償日止，按年息5%
    計算之利息。願供擔保，請准宣告假執行。
二、上訴人於原審則以：被上訴人因系爭車禍雖有受傷，但上訴
    人否認因此受有「智能受損、雙眼右側偏盲」之傷害，被上
    訴人應負舉證責任。就醫藥費用部分，被上訴人住院期間應
    無使用雙人病房之需要，與通常病房間差額62,400元應屬不
    必要費用。就被上訴人請求醫療器材費用3,378元、二次住
    院期間之看護費部分無意見，其餘期間則無證據證明需要全
    日看護。交通費用部分，否認支出交通費用20萬元。勞動減
    損部分，被上訴人因系爭車禍導致喪失勞動能力，應依修正
    後之「失能等級」及「與失能等級1給付日數之比例」進行
    計算，其減損程度至多僅認有20%。精神慰撫金部分，被上
    訴人請求金額過高。此外，被上訴人就系爭車禍之發生與有
    過失，應負50%過失責任，應予酌減賠償，並扣除保險給付
    等語。並為答辯聲明：駁回被上訴人之訴及其假執行之聲請
    。如受不利判決，願供擔保，請准宣告免為假執行。
三、原審審理後認：兩造於前揭時、地發生系爭車禍，上訴人因
    過失致被上訴人受有外傷性顱內出血、臉部挫傷、右上側門
    齒及正中門齒、左上正中門齒斷裂、胸部挫傷、水腦症等傷
    害，此為兩造所不爭執，應認屬實。上訴人固否認系爭車禍
    導致被上訴人「智能受損、雙眼右側偏盲」之傷害，但此業
    經臺灣高等法院花蓮分院以109年度上易字第8號刑事判決為
    認定，且原審斟酌刑事判決所依據之花蓮消防局救護紀錄表
    、慈濟醫院診斷證明書、慈濟醫院司法精神鑑定報告書亦認
    被上訴人因系爭車禍受有該等傷害。準此，被上訴人自得依
    侵權行為之規定請求上訴人就該部分之損害請求賠償。又依
    調查證據之結果，認被上訴人因系爭車禍受傷已支出醫療費
    用共473,540元（含使用雙人病房差額62,400元）、醫療器
    材費用3,378元、107年4月29日至107年7月9日之全日專人看
    護費用共142,000元、就醫交通費用119,230元等、及受有喪
    失勞動能力損害4,329,191元、非財產上損害50萬元，以上
    ，被上訴人因系爭車禍所受損害為5,567,339元。另依兩造
    於系爭車禍過失比例經調查後認為上訴人應負60%之過失比
    例，依民法第217條第1項規定減輕上訴人賠償金額後，被上
    訴人得請求之金額為3,340,403元，再扣除被上訴人已領取
    之強制汽車責任保險給付93萬元後，被上訴人尚得請求上訴
    人賠償2,410,403元及法定遲延利息等，而為：上訴人應給
    付被上訴人2,410,403元，及自109年4月28日起至清償日止
    按年息5%計算之利息。被上訴人其餘之訴駁回。訴訟費用由
    上訴人負擔25%，餘由被上訴人負擔。本判決被上訴人勝訴
    部分，於提出80萬元供擔保後，得假執行。但上訴人提出2,
    410,403元預供擔保，得免為假執行。被上訴人其餘假執行
    之聲請駁回等內容之判決。
四、上訴人不服原審判決提起上訴主張：
　㈠按損害賠償旨在填補被害人所受實際損害，身體或健康受侵
    害而減少勞動能力者，其減少及殘存勞動能力之價值，應以
    其能力在通常情形下可能取得之收入為標準，固無疑義。惟
    計算勞動能力減損之前提，通常必須身體受傷而無法恢復，
    原有勞動力無法進入勞動市場換取原本預期之工作收入，始
    足當之。依被上訴人於原審所提出之花蓮縣光復鄉太巴塱國
    民小學在職證明書，被上訴人於事故發生後，仍持續任職於
    太巴塱國小，可見被上訴人原有工作之勞動能力似未受有減
    損。而臺大醫院固回復說明被上訴人之勞動能力減損程度為
    60%，其中視野缺陷部分為50%，惟該回復意見亦載明被上訴
    人雙眼中心視力為萬國視力表壹點零，亦即被上訴人仍得維
    持原來之正常生活與工作，且被上訴人是否無法透過其他輔
    助器具(如類似矯正眼鏡等)予以維持視力，亦未見回復說明
    ，因此被上訴人實際之減損程度是否有如臺大醫院所述50%
    ，實有可議。另依花蓮慈濟醫院於108年7月22日所作之司法
    精神鑑定報告書清楚說明：「1.盧員平日生活自理、人際互
    動、社交功能沒有明顯障礙，規律參與復健，生活由大姊供
    應，會用手機看陸劇(鑑定時以手機搜尋『扶搖』，介紹大致
    劇情)，曾與海星中學同學至宜蘭2天1夜行程......不給予
    任何提示下正確填寫[重大傷病申請表]……。」，足見被上訴
    人已回復原有之生活能力，對於原有教保服務人員之工作，
    非無法勝任。從而，原審卷內既有上開資料足以說明被上訴
    人實際所受之勞動能力減損程度應非如臺大醫院所鑑定損失
    程度為60%，且各種工作所需之勞動能力均為不同，若以被
    上訴人之工作而言，其是否完全無法勝任，亦未見原審說明
    之，原審未察，逕採認臺大醫院之鑑定意見，其認事用法，
    顯有疏漏，難謂適法，當有廢棄改判之必要。另依花蓮縣光
    復鄉太巴塱國民小學111年8月29日塱國人字第1110003250號
    函覆內容所示，被上訴人自107年4月22日發生事故起至111
    年8月31日止，該段期間仍持續領有薪資，且目前所領薪資4
    7,066元更高於事故發生當時之薪資45,580元，因此被上訴
    人之勞動能力應未受有減損，或縱有減損其減損程度是否高
    達60%，非無可議。故被上訴人既仍持續領有薪資，顯然被
    上訴人於原審所認定勞動能力減損期間仍領有薪資給付，而
    未受有勞動能力減損無法受領薪資之損害，基於「無損害、
    無賠償」之法理，應扣除被上訴人自系爭車禍事故發生所領
    取之薪資或應自被上訴人離職後再行起算勞動能力減損之金
    額，以避免被上訴人有重複得利。
  ㈡關於被上訴人入住雙人病房之差額費用62,400元，不應准許
    。蓋被上訴人住院治療無論雙人房或健保病房，其所獲得之
    醫療照護與資源均為相同，並非居住雙人病房即可獲得妥善
    治療或較多醫療資源，兩者顯然無任何關聯性，故被上訴人
    自費入住雙人病房之差額費用，顯難認為必要之醫療費用，
    應予以剔除，原審准予被上訴人之請求，實有違誤。次關於
    被上訴人請求107年6月18日至107年6月25日返家期間即107
    年6月19至24日之看護費用，依被上訴人所提原證診斷證明
    書，並無醫師說明或其他證據顯示有需專人全日照顧之必要
    ，花蓮慈濟醫院111年3月9日之病情說明書亦載明被上訴人
    出院時意識清楚，並無需要他人看護或「全日照顧」必要，
    故原審逕准被上訴人請求該段期間之「全日」看護費用，有
    欠依據，難謂妥適。另被上訴人請求「已支出之交通費用」
    部分，被上訴人既謂有已支出之交通費用，自應提出相關乘
    車單據以實其說，然被上訴人至今未提出任何收據、乘車紀
    錄、日期或車資計算方式，實難認為其盡舉證說明之責任，
    故原審准予被上訴人之請求，實有率斷。又上訴人於系爭車
    禍事故發生後，雖先前往警局製作筆錄，但上訴人於結束後
    ，旋即搭車至醫院急診室探望被上訴人，並聯絡強制汽車責
    任險之保險公司處理理賠事宜(後已獲保險公司理賠93萬元)
    ，後雖因上訴人於北部住所仍有家人需照顧起居，不得不離
    開花蓮返家，但於被上訴人住院治療期間，上訴人亦多次透
    過花蓮之家人送禮表達慰問和關心；至刑事案件偵查及審理
    中，上訴人亦坦承過失，多次透過上訴人之家屬(親姊)及其
    委任之律師向被上訴人表達賠償、和解及前往探視之意願，
    上訴人雖尚需負擔家人之醫療及生活費用，經濟狀況並非寬
    裕，但仍多次向被上訴人之訴訟代理人表示在法院通常判決
    金額之合理範圍內，願與被上訴人協談和解，可見上訴人實
    有誠心面對自身之過失而有予以彌補之意，原審判決未察上
    情，亦未確實審酌兩造之經濟狀況及身份地位，逕認上訴人
    應賠償被上訴人精神慰撫金50萬元，非無速斷，令人難以甘
    服。
　㈢查系爭路口並無設置速限標誌或標線，依道路交通安全規則
    第93條第1項第1款，其時速限制應為每小時50公里。而案發
    路口亦無設置任何交通號誌，依上開規則同條項第2款之規
    定，行駛該路口之車輛均應減速慢行，作隨時停車之預備。
    而系爭車禍事故亦係肇因於被上訴人違反上開交通法規，行
    至系爭無號誌之路口未注意車前狀況及亦未減速慢行所致(
    此為事故鑑定意見予以認定)，且依影像中被上訴人車輛出
    現至撞擊前，所花時間為3秒，行駛距離約50公尺，以此計
    算，被上訴人當時車速約每小時60公里(計算式50公尺/3秒=
    16.7公尺/秒=60公里/小時)，已超過前開規定每小時50公里
    之速限，可見被上訴人違規未減速之過失情形實非輕微，復
    以雙方碰撞位置位於上訴人駕駛車輛後方側門，上訴人已超
    過路口中心線，除可說明上訴人已無從注意被上訴人之機車
    外，亦認被上訴人確有車速過快而不慎撞擊之情事，因此在
    本案與有過失之認定上，被上訴人應與上訴人負相同程度之
    過失責任，始符公平。
　㈣並聲明：原判決不利上訴人部分廢棄。上開廢棄部分，被上
    訴人於第一審之訴駁回。
五、被上訴人則以：被上訴人於107年4月22日車禍當天是因為要
    去上研習課程，屬於因公受傷，可以請假最長2年，2年期滿
    必須回任工作，不然需自己辭職，被上訴人受傷2年雖然沒
    有辦法回復原狀，但也必須要回到學校工作，但因為造成腦
    傷及眼睛受傷，需請領殘障手冊，因此無法回復到原來的園
    主任職位，被上訴人甚至因為擔心眼睛受傷，造成重大疏失
    ，影響到幼稚園小朋友的安全，目前幾乎都是在做整理物品
    等環境清潔等，類似助理甚至是工友的工作，已經無法再回
    到原來的工作職位，更因為被上訴人的腦傷，目前智能如同
    小學二、三年級，原本同事都可以體諒，甚至協助，但同事
    漸漸離職，新同事無法忍受被上訴人目前的狀況，最近常常
    被排擠和投訴，未來恐怕無法繼續這個職務。要特別說明的
    是，本件被上訴人在原審並未請求實際的薪資減損，是請求
    勞動能力減損，因此被上訴人在公傷假所領得的薪資，與請
    求勞動能力減損是兩件不同的請求權，故實務上見解，這是
    單獨的。我國實務對於勞動能力減損，未採所得喪失說。又
    「勞動能力減損」，意思是當事人因為對方的傷害(車禍撞
    到致傷)，導致身體有一部分機能受損，影響日後工作能力
    ，這部分的損害，在司法實務上可以量化為金錢賠償，就是
    「勞動能力減損」的損害賠償。從而本件被上訴人的身體或
    健康遭受侵害後，猶能繼續任職原工作或其所得額有無減少
    ，亦不能執此扣抵其所得請求之勞動能力減損之損害賠償。
    又上訴人雖認為被上訴人沒有實質損害，但在刑事案件當中
    已經針對被上訴人是否認知功能減損是否符合重傷害有經過
    慈濟醫院的司法鑑定，鑑定結果均認為被上訴人認知功能受
    損、雙眼均偏盲，已經達到身心障礙手冊標準，目前被上訴
    人也領有身心障礙手冊，在111年1月13日已經有核發給被上
    訴人失能給付的保險理賠金，顯然被上訴人確實已經有實質
    的損害，更遑論台大醫院的鑑定報告也認定被上訴人有智能
    受損、雙眼偏盲的後遺症造成勞動能力減損60%，本件被上
    訴人有實質損害，本件被上訴人雖然回復公職，但待遇卻已
    經不一樣，已經無法擔任主任一職，也因為受傷請公傷假3
    年，也沒有考績獎金及相對應的年終獎金等等均有損害
　　另外就被上訴人於本件車禍所受傷勢部分，共包括外傷性顱
    內出血、臉部挫傷、右上側門齒及正中門齒、左上正中門齒
    斷裂、胸部挫傷、水腦症、智能受損、雙眼均右側偏盲等。
    本件請求權基礎為民法第184條第1項前段、第193條第1項、
    第195條第1項前段等規定等語。並聲明：上訴駁回。
六、兩造不爭執事項（見本院卷第144頁）：
　㈠上訴人於107年4月22日上午8時許，駕駛系爭汽車，沿花蓮縣
    吉安鄉太昌路109巷2弄由南往北方向行駛，行經同路與太昌
    路之無號誌交岔路口即系爭路口時，適有被上訴人騎乘系爭
    機車，沿花蓮縣吉安鄉太昌路由西往東方向直行至系爭路口
    ，二車遂於系爭路口發生碰撞，致被上訴人人車倒地，因而
    受有外傷性顱內出血、臉部挫傷、右上側門齒及正中門齒、
    左上正中門齒斷裂、胸部挫傷、水腦症等傷害。
  ㈡被上訴人因本件車禍受傷，已領取強制責任險保險金93萬元
　　。　　
　㈢被上訴人因系爭車禍受傷，已支出107年4月22日至109年3 月
    12日必要醫療費用419,090元（上開期間被上訴人因系爭車
    禍受傷有住院，有入住雙人病房，兩造就此入住雙人病房之
    必要性有爭執，上訴人計算此與入住一般健保病房差額為62
    ,400元，此為本件爭執事項）、牙齒治療費用54,450 元。
  ㈣被上訴人因本件車禍受傷，已支出必要醫療耗材費用3,378
　　元。
七、被上訴人主張兩造發生系爭車禍，致被上訴人受有前揭傷勢
    及上開損害，依侵權行為損害賠償法律關係請求上訴人賠償
    等節，為上訴人所否認，並以前詞置辯，是本院應審酌者厥
    為：㈠兩造於系爭車禍之過失比例為何？㈡被上訴人因系爭車
    禍所受傷勢是否有包括智能受損、雙眼均右側偏盲等傷勢？
    ㈢被上訴人依侵權行為損害賠償法律關係得請求上訴人賠償
    之項目及金額為何？茲分述如下：
　㈠兩造於系爭車禍之過失比例為何？
　1.按行車速度，依速限標誌或標線之規定，無速限標誌或標線
    者，應依下列規定：二、行經設有彎道、坡路、狹路、狹橋
    、隧道、學校、醫院標誌之路段、道路施工路段、泥濘或積
    水道路、無號誌之交岔路口及其他人車擁擠處所，或因雨霧
    致視線不清或道路發生臨時障礙，均應減速慢行，作隨時停
    車之準備。汽車行駛時，駕駛人應注意車前狀況及兩車並行
    之間隔，並隨時採取必要之安全措施，不得在道路上蛇行，
    或以其他危險方式駕車。汽車行駛至交岔路口，其行進、轉
    彎，應依下列規定：二、行至無號誌或號誌故障而無交通指
    揮人員指揮之交岔路口，支線道車應暫停讓幹線道車先行。
    未設標誌、標線或號誌劃分幹、支線道者，少線道車應暫停
    讓多線道車先行；車道數相同時，轉彎車應暫停讓直行車先
    行；同為直行車或轉彎車者，左方車應暫停讓右方車先行。
    但在交通壅塞時，應於停止線前暫停與他方雙向車輛互為禮
    讓，交互輪流行駛，道路交通安全規則第93條第1項第2款、
    第94條第3項、第102條第1項第2款分別定有明文。
　2.依上開兩造不爭執事項㈠之內容，並參酌本院調取之花蓮縣
    警察局吉安分局吉警偵字第1070020755號刑案偵查卷宗所附
    之道路交通事故現場圖、車禍現場照片等內容（見該卷第31
    頁、第37至61頁），可知系爭車禍之發生，為上訴人於上開
    時地駕駛系爭汽車沿花蓮縣吉安鄉太昌路109巷2弄由南往北
    方向行駛，行經無號誌之系爭路口時，適有被上訴人騎乘系
    爭機車，沿花蓮縣吉安鄉太昌路由西往東方向直行至系爭路
    口，二車遂於系爭路口發生碰撞，致被上訴人人車倒地，另
    太昌路109巷2弄於系爭路口前有讓路標線劃設，系爭路口有
    設置反射鏡等情。是以，太昌路109巷2弄於路口前既有讓路
    標線劃設，相對於太昌路而言，太昌路109巷2弄之道路即為
    支線道，太昌路為幹線道，上訴人於駕駛系爭汽車沿為支線
    道之太昌路109巷2弄道路至系爭路口，依上開規定，自應暫
    停讓為幹線道車之系爭機車先行，而系爭路口有設置反射鏡
    ，上訴人於行經系爭路口前時，倘有先暫停並確認太昌路上
    有無車輛通行後再前進，自應可發現被上訴人所騎乘之系爭
    機車將通行系爭路口，然本件系爭汽車及系爭機車卻於該路
    口發生碰撞，顯見上訴人並未於系爭路口有先暫停並確認對
    向無來車後始駕車前進，是上訴人所為自屬有過失，應為肇
    事主因。被上訴人於系爭車禍中依上開規定於行經無號誌之
    系爭路口時應減速慢行，作隨時停車之準備，倘被上訴人確
    實有為之，於接近系爭路口時衡情應可發現系爭汽車將通過
    系爭路口，被上訴人可減速以避免車禍發生，然本件仍發生
    車禍，可認被上訴人亦未為之，故被上訴人亦有過失，應為
    肇事次因。至於上訴人主張車禍當時影像中系爭機車出現至
    撞擊前，所花時間為3秒，行駛距離約50公尺，以此計算，
    被上訴人當時車速約每小時60公里(計算式50公尺/3秒=16.7
    公尺/秒=60公里/小時)，已超過車禍該處之每小時50公里之
    速限等情，然系爭車禍曾送交通部公路總局臺北區監理所花
    東區車輛行車事故鑑定會鑑定，鑑定結果為被告駕駛系爭
    汽車行經設有反射鏡之無號誌路口時，未充分注意幹線道車
    輛，支線道車未暫停讓幹線道車先行，為肇事主因。原告駕
    駛系爭機車行經設有反射鏡之無號誌路口時，未減速注意並
    作隨時停車之準備，為肇事次因等語，有上開車禍鑑定書1
    份附卷可佐（見臺灣花蓮地方檢察署107年度核交字第1108
    號偵查卷第25至27頁），另系爭車禍有再送交通部公路總局
    覆議，覆議結果為照交通部公路總局臺北區監理所花東區車
    輛行車事故鑑定會之鑑定意見等情，亦有該局108年2月26日
    路覆字第1080011912號函1份在卷可參《見本院108年度交易
    字第9號刑事卷（下稱刑事卷）一第51頁》，均未認定被上訴
    人有超速之情，而上訴人就其上開所述之距離50公尺如何計
    算測量亦未提出相關事證證明，是本院無法認定被上訴人有
    超速之情，縱考量被上訴人有超速之嫌，倘上訴人於行經系
    爭路口前有先暫停並確實確認太昌路上無來車後，亦即禮讓
    系爭機車先通行後，始再起步行駛，現實上根本不可能會發
    生系爭車禍，綜上，本院斟酌上開肇事情形、兩造過失情節
    並綜合所有證據，認上訴人、被上訴人對於系爭車禍之發生
    ，應各負60%、40%之過失比例。
　㈡被上訴人因系爭車禍所受傷勢是否有包括智能受損、雙眼均
    右側偏盲等傷勢？
　1.上訴人雖否認被上訴人因系爭車禍所受傷勢是否有包括智能
    受損、雙眼均右側偏盲等傷勢。然依刑事卷所附之被上訴人
    病歷資料（見刑事卷二第138頁反面、第155頁、第170頁反
    面至第171頁「診斷」欄），可知被上訴人於因車禍受傷後
    之住院期間（107年5月11日、107年5月26日、107年6月9日
    ），曾有抱怨噁心、頭暈、嘔吐、視野模糊、視野減縮之情
    況，且被上訴人視野缺損之情形，在住院期間（107年6月16
    日）即經診斷確認有右側視野缺損（rihgt homonyous hemi
    anopia）。此症狀雖非於被上訴人入院第一時間為醫生所診
    斷，然依刑事卷所附之花蓮慈濟醫院109年3月13日慈醫文字
    第1090000708號函（見刑事卷二第205至210頁）回覆略以：
    被上訴人經以自動視野儀的視野檢查檢果為雙側（即雙眼）
    右半偏盲，在追蹤的過程，也有由眼部干涉光視網膜斷層掃
    描儀的檢查，呈現的視神經纖維逐漸退化變薄作為輔助證據
    ，而雙側右半偏盲直接原因為位於「視交叉」之後腦視覺路
    徑損傷，常造成的原因為腦視覺路徑缺血或出血，病例摘要
    提及病患車禍致創傷性腦傷，併右額葉及左顳葉顱內出血，
    因此推斷視野缺損與此次創傷性腦傷有關連性等語，及該醫
    院109年3月30日以慈醫文字第1090000859號函（見刑事卷二
    第212頁至第213頁）補充說明略以：被上訴人住院期間因急
    性水腦引起嚴重噁心、嘔吐，因而施以腰椎腹腔引流手術，
    此手術解決水腦問題，但跟視力無關係，外傷腦損後，當病
    患回復到意識清楚，才能察覺殘存症狀等語。據此，考量被
    上訴人因系爭車禍受有嚴重顱內出血之腦部傷害，造成腦部
    液體（腦脊髓液及血液）異常，自極可能影響腦部視覺功能
    ，故其所受雙側（雙眼）右半視野偏盲之傷勢，為系爭車禍
    所致，即可認定。另刑事卷附之花蓮慈濟醫院於107年11月8
    日所為之病情說明書（見刑事卷二第125頁反面）記載：被
    上訴人目前已可自行行走與進行各項基本日常活動，唯認知
    與記憶力尚有障礙，需1至2年復原期才能鑑定是否有恢復之
    可能等語，由此亦可知被上訴人確實因系爭車禍受有認知功
    能降低之傷害。
　2.是以，本院審酌上開事證，認上訴人因系爭車禍所受傷勢，
    除有上開兩造不爭執事項㈠所列之外傷性顱內出血、臉部挫
    傷、右上側門齒及正中門齒、左上正中門齒斷裂、胸部挫傷
    、水腦症等傷害外，尚包括「雙側（雙眼）右半視野偏盲、
    認知功能降低」等之傷害。　
　㈢被上訴人依侵權行為損害賠償法律關係得請求上訴人賠償之
    項目及金額為何？
　1.按因故意或過失，不法侵害他人之權利者，負損害賠償責任
    。不法侵害他人之身體或健康者，對於被害人因此喪失或減
    少勞動能力或增加生活上之需要時，應負損害賠償責任。不
    法侵害他人之身體、健康、名譽、自由、信用、隱私、貞操
    ，或不法侵害其他人格法益而情節重大者，被害人雖非財產
    上之損害，亦得請求賠償相當之金額。民法第184條第1項前
    段、第193條第1項、第195條第1項前段定有明文。查上訴人
    於車禍中既有上開過失，且被上訴人因系爭車禍受有身體受
    傷等損害，故被上訴人依前揭規定，請求上訴人賠償損害，
    自屬有據。
　2.被上訴人得請求上訴人賠償之項目及金額：
　⑴醫藥費用（含住院費用及病房差額）部分：
　①查上訴人就被上訴人因系爭車禍受傷，已支出107年4月22日
    至109年3月12日醫療費用419,090元、牙齒治療費用54,450
    元等節，並不爭執，已如上述，惟上訴人就上開醫療費用41
    9,090元中之雙人病房差額62,400元（見原審卷第163頁之醫
    療費用收據）則爭執其必要性等語。
　②查被上訴人於系爭車禍中受有上開傷勢，傷勢經核相當嚴重
    ，再酌以被上訴人所提之住院期間照片（見原審卷第151至1
    61頁）顯示，被上訴人嘴巴等多處插管，身上多處有包紮及
    縫合之傷口，顯然極需相當之看護及休養空間，以利傷勢復
    原，而被上訴人於住院期間亦僅入住「雙人病房」而非「單
    人病房」以為休養及治療，衡屬治療之必要費用，故本院認
    上訴人此部抗辯，並無理由。
　③是以，被上訴人依上開規定，於本件請求必要醫藥費用（含
    住院費用及病房差額）419,090元、54,450元，合計為473,5
    40元，為有理由。
　⑵看護費用部分：
　①查被上訴人於原審原請求上訴人給付自107年4月29日至109年
    4月21日之看護費用共1,292,000元，經原審審理後認被上訴
    人於107年4月29日至107年7月9日之看護費用142,000元請求
    有理由，其餘期間之看護費用無理由。又被上訴人並未就原
    審看護費用駁回部分（即107年7月10日至109年4月21日間之
    看護費用請求）提起上訴而為確定，故此部分即非本院審理
    範圍，合先敘明。
　②本件上訴人就被上訴人上開107年4月29日至107年7月9日之看
    護費用142,000元之請求有爭執而以上詞置辯。經查，依被
    上訴人提出107年7月9日花蓮慈濟醫院診斷證明書記載「病
    人於107年4月22日由急診入院並入開刀房緊急行腦壓監測器
    置放手術後轉神經外科加護病房，107年4月27日轉普通病房
    ，107年5月8日轉復健科，107年5月14日行腰椎腹腔引流管
    置放手術，107年6月18日出院，住院期間需專人全日照顧」
    等語（見原審卷第147頁），另被上訴人提出之107年7月16
    日花蓮慈濟醫院診斷證明書記載「病人於107年6月25日住院
    ，107年6月26日行清創及縫合手術，107年7月9日出院，住
    院期間需專人全日照顧」等語（見原審卷第149頁）。另原
    審曾函詢花蓮慈濟醫院就107年6月18日出院起至107年6月24
    日第二次住院之期間是否有需專人照顧，經該院以111年3月
    11日花醫文字第1110000758號函附病情說明書回覆略以：病
    患出院後意識清楚，至於是否需專人照顧或看護，得由陪伴
    之家人才清楚等語（見原審卷第622至624頁）。由上開診斷
    證明書內容可知，被上訴人因系爭車禍受傷，於107年4月27
    日至107年6月18日，107年6月25日至107年7月9日之住院期
    間須全天專人照顧等情，至於107年6月19日至107年6月24日
    之6天期間，上開診斷證明書雖未記載被上訴人需全天專人
    照顧，且上開病況說明書亦未正面回覆被上訴人此段期間需
    全天專人照顧，然本院衡以被上訴人於系爭車禍中所受之上
    開傷勢相當嚴重，其於上述之兩段住院期間既均需全天專人
    照顧，而該兩段住院期間之間隔僅短短之6天，衡情實難認
    被上訴人之病情會有何劇烈好轉至無須他人全天專人照顧之
    情，故本院審酌上開事證，認上開6天之期間被上訴人應仍
    需全天專人照顧。據此，被上訴人請求期間即107年4月29日
    至107年7月9日間（共72天）仍應有全日看護之必要，即可
    認定。再者，被上訴人於本件雖僅提出107年4月29日至107
    年6月18日已支出看護費用之收據1紙（其上費用金額記載為
    10萬元，見原審卷第351頁），其餘天數未提供任何已支出
    看護費用之單據，但其已陳稱上開期間由親屬照顧，又由其
    親屬代為照顧被上訴人之起居，固係基於親情，但親屬看護
    所付出之勞力非不能評價為金錢，此種基於身分關係之恩惠
    ，自不能加惠於加害人。故由親屬看護時雖無現實看護費之
    支付，仍應認被上訴人受有相當於看護費之損害，得向上訴
    人請求賠償，始符公平原則。承上，本院審酌被上訴人所受
    上述傷勢及治療情形，認看護費用之計算，於107年4月29日
    至107年6月18日期間之看護費用依被上訴人所提之上開收據
    ，應為共10萬元，其餘107年6月19日至107年7月9日之期間
    （共21天）以全日看護每日以2,000元計算，故本件被上訴
    人於107年4月29日至107年7月9日之期間得請求之看護費用
    為142,000元（計算式：10萬元＋2,000元/天×21天＝142,000
    元）。
　⑶交通費用部分：
　①按當事人主張有利於己之事實者，就其事實有舉證之責任；
    但法律別有規定，或依其情形顯失公平者，不在此限。民事
    訴訟法第277條定有明文。是負舉證責任之一方，應先就主
    張法律關係之要件事實提出證據證明，使法院就該要件事實
    得有真實之確信，此時，另一方就其利己之抗辯即不得不提
    出反證，以動搖法院所形成之確信，此為舉證責任分配之原
    則。次按受訴法院於具體個案決定是否適用民事訴訟法第27
    7條但書所定公平原則，以轉換舉證責任或降低證明度，應
    視各該訴訟事件類型之特性及待證事實之性質，審酌兩造舉
    證難易、距離證據遠近、是否證據偏在、經驗法則所具蓋然
    性之高低等因素，並依誠信原則，定其舉證責任誰屬或斟酌
    是否降低證明度，進而為事實之認定。倘依個案情形，由原
    負舉證責任之一造舉證，尚無困難，而無「顯失公平」之情
    形，自應仍適用該本文之規定，以定其舉證責任（最高法院
     111年度台上字第49號判決意旨參照）。
  ②查被上訴人於原審原請求上訴人給付搭乘計程車就醫費用共2
    0萬元，經原審審理後認被上訴人於119,230元金額範圍之請
    求有理由，其餘之費用無理由。又被上訴人並未就該費用請
    求經駁回部分提起上訴而為確定，故此部分即非本院審理範
    圍，合先敘明。
　③被上訴人主張其因系爭車禍受有前述傷害，無法自行騎車及
    開車，有搭乘計程車就醫門診治療必要，自其住家（即花蓮
    縣○○市○○街00號）分別至花蓮慈濟醫院就診共343次、歐美
    牙醫診所9次，按計程車費率每趟約為200元，並請求上訴人
    賠償上開搭乘計程車交通費用等語，及提出醫療費用收據為
    證（見原審卷第163至341頁、第648至656頁）。上訴人辯稱
    上訴人未提出任何收據、乘車紀錄或車資計算方式，未盡舉
    證責任。經查，原審審理後認被上訴人於請求119,230元費
    用之範圍內為有理由。然被上訴人於本件係請求搭乘計程車
    費就醫之交通費用，其並未提出任何有搭乘計程車之收據或
    證明，又查被上訴人於本件雖受有上開傷勢，然其既知悉請
    求之對象為上訴人，且亦已提起本件侵權行為損害賠償之訴
    ，於起訴前倘確實有搭乘計程車，理應會向計程車司機索取
    相關收據，以做為後續訴訟請求之相關證明，況本件並非僅
    1次或數十次之偶發性就醫，依被上訴人所述，其搭乘計程
    車次數已高達共351次，實難認被上訴人係每次都忘記索取
    收據或遇到每次計程車司機都無法開立收據之狀況，是本院
    審酌上情，本件仍應由被上訴人負有搭乘計程車及已支出上
    開費用金額等此有利於己事實之舉證之責，又被上訴人並未
    提出任何收據資料，故其此部請求119,230元之搭乘計程車
    交通費用，即屬無憑，不應准許。
　⑷勞動能力減損部分：
　①按民法第193條第1項所謂減少勞動能力，乃指職業上工作能
    力一部之滅失而言。審核被害人減少勞動能力之程度時，自
    應斟酌被害人之職業、智能、年齡、身體或健康狀態等各種
    因素，不能以一時一地之工作收入為準。至於個人實際所得
    ，僅得作為勞動能力減損之參考，不得因薪資未減少即謂其
    無損害（最高法院108年度台上字第1511號判決意旨參照）
    。
　②查被上訴人主張請求勞動能力減損賠償，經原審審理後認於4
    ,329,191元之金額範圍內為有理由，被上訴人此項請求之其
    餘金額部分則無理由，又上訴人就原審所認定之上開金額不
    服，並以上詞置辯。
　③經查，依卷附之花蓮縣光復鄉太巴塱國民小學111年8月29日
    塱國人字第1110003250號函（見本院卷第127至131頁)記載
    ：被上訴人於107年4月1日至107年7月31日間每月領取薪資
    為45,580元，職稱為兼代園主任支領主管加給；被上訴人於
    107年8月1日至110年7月31日間每月領取薪資為41,230元；
    被上訴人於110年8月1日至110年12月31日間每月領取薪資為
    44,260元；被上訴人於111年1月1日至111年7月31日間每月
    領取薪資為45,994元；被上訴人於111年8月1日至111年8月3
    1日間每月領取薪資為47,066元。被上訴人於107年8月1日至
    111年8月31日之職稱均為教保員。另本件經送國立臺灣大學
    醫學院附設醫院為被上訴人之勞動能力減損鑑定，該院鑑定
    後回覆：依花蓮慈濟醫院病歷資料，以及被上訴人於本院接
    受檢查結果，現仍存有認知功能缺損，視野缺損等情況，經
    使用美國醫學會永久失能評估指引第六版標準評估，其勞動
    能力減損之比例為60%等語，有該院111年1月11日校附醫秘
    字第1110900148號函及111年3月1日校附醫秘字第111090089
    6號函等暨所附資料在卷可參（見原審卷第580至582頁、第6
    16至618頁），本院審酌上開鑑定資料之內容並無不合理或
    悖於經驗法則之處，且參酌本院所認定之被上訴人於系爭車
    禍中所受之傷勢如上，是其鑑定結果應可採信。被上訴人受
    有勞動能力減損之比例應即為60%。
　④至於上訴人雖辯稱依花蓮慈濟醫院之資料顯示被上訴人已回
    復原有之生活能力，對於原有教保服務人員之工作，非無法
    勝任，且被上訴人於原審所認定勞動能力減損期間仍領有薪
    資給付，而未受有勞動能力減損無法受領薪資之損害云云，
    依上開花蓮縣光復鄉太巴塱國民小學之函文雖可知被上訴人
    於車禍前後之薪資並無顯著變化等情，然此係因被上訴人係
    任職於上開學校擔任教保員而受一定之職業及薪資內容保障
    ，被上訴人於上開期間之實際所得，僅得作為勞動能力減損
    之參考，不得因薪資未減少即謂其無損害，被上訴人於本件
    既未請求不能工作損失，自無庸如上訴人所述於勞動能力減
    損請求金額中扣除實際薪資所得。又依上開鑑定結果，已可
    認被上訴人受有勞動能力減損60%之損害，故本件被上訴人
    得請求勞動能力減損之期間應為車禍發生時至65歲法定退休
    年齡之勞動能力減損金額。再查被上訴人為59年8月6日生，
    車禍當時之月薪約45,580元，此有其戶役政資料及上開花蓮
    縣光復鄉太巴塱國民小學函文附卷可稽（見本院卷第39頁、
    第130頁），故被上訴人自系爭車禍發生日即107年4月22日
    至65歲法定退休日即124年8月6日之可得薪資依霍夫曼式計
    算法扣除中間利息（首期給付不扣除中間利息）核計其金額
    為6,942,531元【計算方式為：546,960×12.00000000+(546,
    960×0.00000000)×(13.00000000-00.00000000)=6,942,530.
    000000000。其中12.00000000為年別單利5%第17年霍夫曼累
    計係數，13.00000000為年別單利5%第18年霍夫曼累計係數
    ，0.00000000為未滿一年部分折算年數之比例(106/366=0.0
    0000000)。採四捨五入，元以下進位】。又被上訴人減損工
    作能力之比例為60%，則其得請求上訴人賠償之金額應為4,1
    65,519元（計算式：6,942,531×60%＝4,165,519，小數點後
    為四捨五入），原審於本件認定被上訴人上開請求勞動能力
    減損逾該金額範圍請求，經核應屬無憑。
　⑸非財產上損害部分：
　　按慰藉金之賠償須以人格權遭遇侵害，使精神上受有痛苦為
    必要，其核給之標準固與財產上損害之計算不同，然非不可
    斟酌雙方身分、資力與加害程度，及其他各種情形核定相當
    之數額（最高法院51年台上字第223號判例意旨參照）。本
    院審酌被上訴人自陳學歷為大學畢業，現擔任教保員，月薪
    約40,330元等語（見本院卷第107頁），並提出身心障礙證
    明、服務證明書1份為證（見原審卷第371頁、本院卷第109
    頁），且有上開花蓮縣光復鄉太巴塱國民小學函文所載之被
    上訴人薪資資料可佐。另上訴人則陳稱學歷為高中畢業，無
    固定工作，偶爾從事務農盆栽工作，平日與先生、婆婆同住
    ，須照顧85歲且失能之婆婆等語（見本院卷第137頁），並
    提出婆婆之診斷證明書為證（見本院卷第139頁），再衡以
    兩造之稅務電子閘門財產所得調件明細表（見原審卷第35至
    63頁、本院卷第41至54頁）所示渠等財產狀況，暨被上訴人
    所受上開傷害，及上述之系爭車禍發生經過，兩造過失駕駛
    行為等情，認被上訴人請求賠償精神慰撫金以50萬元為適。
　⑹據上，被上訴人本件得請求之費用（不含上述經原審駁回且
    已確定之部分）為上述之醫藥費用473,540元、看護費用142
    ,000元、勞動能力減損金額4,165,519元、精神慰撫金50萬
    元等，再加上上訴人不爭執之上開必要醫療耗材費用3,378
    元請求（如兩造不爭執事項㈣），金額共計5,284,437元。
　3.另按損害之發生或擴大，被害人與有過失者，法院得減輕賠
    償金額，或免除之，民法第217條第1項定有明文。查被上訴
    人對於系爭車禍之發生與有過失，應負擔40%過失責任，既
    如前述，本院依上開過失比例，減輕上訴人之賠償金額後，
    被上訴人得請求之金額應為3,170,662元（計算式：5,284,4
    37×60﹪＝0000000，小數點後位四捨五入）。
　4.又按保險人依本法規定所為之保險給付，視為被保險人損害
    賠償金額之一部分；被保險人受賠償請求時，得扣除之，強
    制汽車責任保險法第32條定有明文。查被上訴人因系爭車禍
    受傷，已領取汽車強制責任險理賠金93萬元，已如上述，故
    被上訴人得請求上開3,170,662元扣除領得之理賠金93萬元
    後，被上訴人尚得請求2,240,662元。
八、綜上所述，被上訴人因上訴人上開侵權行為受有損害。從而
    ，被上訴人依侵權行為法律關係，請求上訴人賠償2,240,66
    2元，及自起訴狀繕本送達上訴人翌日即109年4月28日（見
    附民卷第26之1頁送達證書）起至清償日止，按年息5%計算
    之利息等，為有理由，應予准許，逾此範圍之請求，則無理
    由，應予駁回。原審判命上訴人應給付被上訴人2,410,403
    元，及自109年4月28日起至清償日止按年息5%計算之利息等
    之本息部分，其中超過部分（即請求上訴人給付被上訴人16
    9,741元，及自109年4月28日起至清償日止按年息5%計算之
    利息部分）並為假執行之宣告等，自有未洽。上訴人提起上
    訴指摘原判決此部分不當，求予廢棄改判，為有理由，爰由
    本院判決如主文第1、2項所示。至於上開應准許部分，原審
    判命上訴人給付，並為假執行宣告，核無違誤。上訴人上訴
    求予廢棄，為無理由，應駁回其上訴。
九、本件事證已臻明確，兩造其餘攻擊防禦方法與證據，核與判
    決之結果不生影響，爰不一一論列，併此敘明。 　　
十、據上論結，本件上訴為一部有理由，一部無理由，依民事訴
    訟法第436條之1第3項、第449條第1項、第450條、第79條，
    判決如主文。
中　　華　　民　　國　　111 　年　　12　　月　　7 　　日
                民事第二庭  審判長法官  李可文
                                法  官  李立青
                                法  官  鍾志雄
以上正本係照原本作成。
上訴人如不服本判決，得於收受本判決正本送達後20日內，以適
用法規顯有錯誤為理由，並委任律師為訴訟代理人，向本院提出
上訴狀，並依法繳納上訴審裁判費，經本院許可後始可上訴。
被上訴人不得提起上訴。　　　　　　　　　　　　　　　　
中　　華　　民　　國　　111 　年　　12　　月　　7 　　日
　　　　                        書記官  胡釋云